最高法院刑事判決　　　　　　　　　　　　　　　九十一年度台上字第六八六五號
　　上　訴　人　甲○○
　　　　　　　　乙○○
右上訴人等因貪污案件，不服台灣高等法院中華民國九十一年八月二十八日第二審判
決（九十一年度上訴字第二０五三號，起訴案號：台灣台北地方法院檢察署八十九年
度偵字第九九八四、一一六六三號），提起上訴，本院判決如左：
    主  文
原判決撤銷，發回台灣高等法院。
    理  由
本件原判決認定上訴人甲○○於民國七十二年六月一日起，進入行政院新聞局所屬之
台灣新生報業股份有限公司所經營之台灣新聞報社（下稱台灣新聞報社）台北辦事處
擔任攝影記者，並負責兼辦攝影物料採購工作，為依據法令從事公務之人員，竟自八
十四年一月間起，利用購辦上開公用器材、物品之機會，與在台北市○○○路○段二
十號經營金巧彩色沖印股份有限公司（下稱金巧公司），屬商業會計法所規範之商業
負責人即上訴人乙○○協議，共同基於概括之犯意，為下列犯行：
(一)、自八十四年一月間起至八十八年七月間止，共同基於開立不實會計憑證及浮報購
  辦公用器材、物品之價額、數量之概括犯意，由金巧公司負責人乙○○按月填製品
  名為「軟片、沖片、相片（指彩色攝影物料）」，然其數量、金額，除每月實際購
  買各該彩色攝影物料外，初期每月另加計新台幣（下同）數千元至後期每月數萬元
  不等之金額，而屬浮報不實之會計憑證統一發票，交付予甲○○。再由甲○○依月
  結之方式，連續在每月月底時，將此浮報不實之統一發票，持向台灣新聞報總社總
  務組（高雄市○○○路二四九號）請款，據以浮報彩色攝影物料費共計六十五萬元
  。
(二)、另自八十七年一月起至八十八年七月間止，均明知台灣新聞報社台北辦事處已裝
  設電腦以電信網路傳輸照片，實際並無購買黑白沖藥水、黑白洗藥水、黑白定影粉
  、黑白軟片及黑白放大紙等物品，竟承前共同開立不實會計憑證及購辦公用器材、
  物品舞弊之概括犯意，依同樣手法，由金巧公司負責人乙○○另按月虛立上開品名
  為「定影粉、D｜76（即黑白沖藥水）、D｜72（即黑白洗藥水）、軟片、放大紙（
  指黑色攝影物料）」之不實會計憑證統一發票，交付予甲○○，再由甲○○依前述
  月結之方式，連續於每月月底時，持該虛立不實之統一發票，併同上揭浮報之發票
  ，向台灣新聞報總社總務組請款，因而復虛報黑白攝影物料費共計二十五萬二千七
  百元。迨台灣新聞報總社每月依據上開統一發票所載金額，將採購款項匯撥給廠商
  金巧公司後，乙○○即扣除事實欄編號(一)所指該公司實際販售彩色攝影物料之款項
  後，將剩餘款項均交予甲○○收受，甲○○即循此方式共得款九十萬二千七百元等
  情。
因而撤銷第一審論處甲○○連續依據法令從事公務之人員，購辦公用器材、物品，浮
報價額、數量罪刑；論處乙○○商業負責人，共同連續以明知為不實事項，而填製會
計憑證罪刑之判決，改判論處甲○○共同連續依據法令從事公務之人員，購辦公用器
材、物品，浮報價額、數量罪刑；論處乙○○共同連續與依據法令從事公務之人員，
購辦公用器材、物品，浮報價額、數量罪刑，固非無見。
惟查：(一)、有罪判決書之事實一欄，為判斷其適用法令當否之準據，法院應將依職權
認定與論罪科刑有關之事實，翔實記載，然後於理由內逐一說明其憑以認定之證據，
並使事實認定與理由說明，互相適合，方為合法。倘若事實認定與理由說明所採用之
證據，不相適合，按諸刑事訴訟法第三百七十九條第十四款後段規定，即有判決理由
矛盾之違法。法務部調查局高雄市調查站人員調查時，乙○○供稱八十七年一月至八
十八年六月三十日，金巧公司實際開給台灣新聞報社台北辦事處之發票總額為一百四
十三萬五千元，甲○○實際採購攝影器材約五十餘萬元等語（偵查卷第四頁）。甲○
○則於檢察官偵查時提出自白書謂其自八十七年一月起至八十八年七月間浮報得款約
九十餘萬元，嗣已歸還二十五萬二千七百元、六十五萬元二筆款項等語（偵查卷第五
十六頁）。如果無訛，參以原判決理由二之(一)所稱外放之三十八紙統一發票所載之發
票日期均係八十七、八十八年之統一發票，則甲○○在該期間浮報得利即達九十萬二
千七百元。乃原判決理由二之(一)卻說明採甲○○、乙○○前開自白，為認定上訴人等
浮報得款九十萬二千七百元之犯罪時間在八十四年一月起，至八十八年七月間之論據
。顯不相適合，而有可議。(二)、審理事實之法院，對於案內與論罪科刑、罪名成立與
否等有關而依法應予調查之證據，應詳加調查釐清，然後基於調查所得之心證以為判
斷之基礎，始為適法；如有應調查之證據未予調查，或雖已調查，仍未調查明白者，
尚難遽為被告有利或不利之認定。又貪污治罪條例第四條第一項第三款公務員購辦公
用物品浮報價額數量罪之所謂「價額、數量」，係指就原價格故為提高，以少報多，
或數量以少報多，然後從中圖利而言，倘若實際上並無購買物品，卻虛列價額、數量
報銷領款藉以牟利，則與所謂浮報價額、數量之含義不符，除犯他項罪名，尚難遽以
上開罪名論擬。乙○○於法務部調查局高雄市調查站人員調查時供稱金巧公司所開之
前開統一發票，其中黑白沖藥D｜76、黑白洗藥水D｜72、定影粉、黑白放大紙等均未
購買等語（偵查卷第四頁）。如果無訛，則上訴人等是否有未購買物品，卻以不實之
統一發票虛列物品價額、數量報領款項，藉以牟利之情形，尚待釐清。因與上訴人等
虛開統一發票，報領購買黑白沖藥D｜76、黑白洗藥水D｜72、定影粉、黑白放大紙貨
款部分之行為，是否另成立他項罪名有關，原審未詳加調查釐清，論述明白，遽認上
訴人等該部分之行為，亦成立貪污治罪條例第四條第一項第三款之罪，尚嫌速斷。上
訴人等上訴意旨指摘原判決不當，尚非全無理由，應認有撤銷發回更審之原因。
據上論結，應依刑事訴訟法第三百九十七條、第四百零一條，判決如主文。
中      華      民      國    九十一    年     十二     月      五      日
                              最高法院刑事第三庭
                                  審判長法官  董  明  霈
                                        法官  林  茂  雄
                                        法官  王  居  財
                                        法官  張  祺  祥
                                        法官  洪  清  江
      右正本證明與原本無異
                                              書  記  官
中      華      民      國    九十一    年     十二     月     十二     日
